【裁判字號】    91,重上更(一),188
【裁判日期】    920619
【裁判案由】    違反醫師法等
【裁判全文】
臺灣高等法院臺中分院刑事判決              九十一年度重上更(一)字第一八八號
    上  訴  人
    即  被  告  甲○○
    選任辯護人  楊大德
右上訴人因違反醫師法等案件，不服臺灣臺中地方法院八十八年度自字第七五五號，
中華民國八十八年五月二十六日第一審判決（移
署八十六年度偵字第八九九七、一五四六九號），提起上訴，於判決後，經最高法院
第一次發回更審，本院判決如左：
    主      文
原判決關於甲○○部分撤銷。
甲○○從事業務之人，因業務上之過失致人於死，累犯，處有期徒刑貳年陸月。扣案
之病歷診療記錄壹拾玖張沒收。
    事      實
一、甲○○前於民國七十九年間因違反醫師法案件，經本院於八十年七月三日以八十
    年度上易字第六一三號判處有期徒刑一年二月確定，並於八十一年九月二十日執
    行完畢，仍不知悔改，明知其未取得合法醫師資格，且為病人診斷病情、縫合傷
    口等治療均屬醫師法第二十八條所稱之醫療業務，應由醫師親自執行診療，竟夥
    同其妻賴瑞月、乙○○（均經本院諭知不受理判決，另由檢察官偵查起訴，經臺
    灣臺中地方法院判以違反醫師法確定）共同基於擅自執行醫療業務之犯意聯絡，
    於其住處臺中市○○路七八號，以乙○○為負責醫師之名義開設南閔診所，並自
    八十四年三月間起至八十六年五月三十日止，由甲○○單獨為病患黃賴玫瑰、林
    江春蘭、簡晟家、彭鴻明、周林美奈、溫學田、蔡祥麟、林月美、郭晨東、許進
    堂等人診療、開立處方，及施行臉部縫合手術等醫療行為多次，賴瑞月則擔任護
    士。適於八十五年四月二十七日二十時至二十一時之間，黃賴玫瑰因感覺胸部不
    舒服、頭昏及心悸至南閔診所就診，經甲○○診察後發現黃賴玫瑰心跳急促、血
    壓僅／mmhg，甲○○應注意黃賴玫瑰當時血壓過低，急救時應給予交感神經
    興奮劑（升壓劑），而依當時情節並無不能注意情況，惟甲○○竟疏未注意，立
    即給予肌肉注射Neophy||i-ne  M 300毫克（支氣管擴張劑）及口服 Indera| 
    毫克（乙型交感神經阻斷劑，降壓劑），致黃賴玫瑰病情惡化，於當日二十二時
    四十三分，以救護車轉送臺中縣大里市仁愛醫院急救，至翌（二十八）日上午九
    時宣告不治死亡。事後甲○○仍持續為診療行為，且於八十六年四月十八日十五
    時二十分許，在南閔診所門診室為林江春蘭看診時，為臺中市警察局第三分局員
    警會同臺中市政府衛生局人員當場查獲，並扣得病歷診療記錄十九張及中央健康
    保險局特約診所門診處方治療簡表九十二張；另於八十六年五月二十八日上午為
    簡晟家執行臉部縫合手術時，復為中央健康保險局中區分局人員查悉；嗣於八十
    六年五月三十日，中央健康保險局中區分局人員再度到該診所訪查，發現當日十
    八時至二十時十五分，乙○○均不在南閔診所內，惟此期間仍有林月美等人前去
    求診。
二、案經黃賴玫瑰之夫丙○○向原審法院提起自訴及臺中市警察局第三分局、中央健
    康保險局報請臺灣臺中地方法院檢察署檢察官移送原審併案審理。
    理      由
一、訊據上訴人即被告（以下簡稱被告）甲○○矢口否認有何違反醫師法等犯行，辯
    稱：伊只在八十六年間，曾擔任乙○○之助手，其他均未參與，且黃賴玫瑰於八
    十五年四月二十七日前去就診時，伊於八十五年四月十二日因車禍右肩胛骨折，
    自不可能對黃賴玫瑰作任何治療。另林江春蘭當天乃前去致贈地瓜葉，而在場與
    甲○○閒談，並非前往就醫，而八十六年五月二十八日上午，雖為甲○○替簡晟
    家執行臉部縫合，惟當時乃在同案被告乙○○之指導下，由甲○○縫合而已，同
    案被告被告乙○○始終在場。再周林美奈、溫學田、蔡祥麟、林月美、郭晨東、
    許進堂等人於原審審理時，均證稱由同案被告乙○○看診，而非被告甲○○；至
    其等由中央健康保險局中區分局人員訪談之紀錄，雖有不同之陳述，但既非偵、
    審之筆錄，無證據能力等語。惟查：
（一）被害人黃賴玫瑰係於八十五年四月二十七日二十時至二十一時之間，即到南閔
      診所求診，於當日二十二時三十分許，因黃賴玫瑰情況緊急，始經鄰居林絨通
      知黃賴玫瑰之子黃大維，黃大維到該診所後，看見黃賴玫瑰呼吸困難、全身瘀
      青、無知覺，而被告甲○○、同案被告賴瑞月正在急救，並打電話至仁愛醫院
      ；迄救護車轉送醫院止，黃大維在該診所停留約十分鐘，均未看見被告乙○○
      在該診所內等情，業據證人黃大維證述明確（見原審卷第一八七頁反面至第一
      八八頁）。證人林絨亦證稱：當天晚上賴瑞月要找自訴人丙○○家人，伊引導
      賴瑞月去找黃大維，黃大維有進入南閔診所等語（見原審卷第二一０頁反面至
      第二一一頁）。雖同案被告乙○○供稱：被害人黃賴玫瑰係於當日二十二時三
      十分許，始到該診所求診，經診察後發覺其心肌梗塞、心跳微弱且血壓低，乃
      請賴瑞月為其注射強心劑及給藥，並請救護車，被告甲○○在現場，並沒有做
      什麼事云云。然依卷附之救護車救護紀錄表顯示，執勤救護車係於當日二十二
      時三十八分接獲出勤通知（見相驗卷外放證物袋仁愛醫院急救資料影本），是
      被告甲○○打電話呼叫救護車之時間，應在此之前，則同案被告乙○○、賴瑞
      月殊無可能在短短不到八分鐘時間內，即相繼完成診察、打針、給藥服用、打
      電話呼叫救護車及託請林絨通知黃大維等一連串事情。況同案被告乙○○於原
      審八十六年八月二十八日訊問時既稱：南閔診所看診時間自上午九時至二十二
      時止，同年十月九日訊問時復稱：南閔診所看診時間自上午九時至二十一時止
      （見原審卷第三一頁、第五二頁），則被害人黃賴玫瑰豈可能於二十二時三十
      分許，始至該診所求診。同案被告乙○○所為供證，顯然違背經驗法則，不足
      採信，應以證人黃大維之證詞，較為合理可信。
（二）被害人黃賴玫瑰經送醫急救無效，而於八十五年四月二十八日上午九時不治死
      亡，此有臺灣臺中地方法院檢察署相驗屍體證明書、驗斷書、解剖紀錄等附卷
      可稽（見相驗卷第二四頁至第三五頁）。又經臺灣臺中地方法院檢察署及原審
      先後二次囑託行政院衛生署醫事審議委員會鑑定結果，鑑定意見為：「根據南
      閔診所之病歷記載，乙○○醫師（按行為人應係被告甲○○）給予病患之藥物
      為Neophy||ine-M 2c.c.（300毫克）肌肉注射口服Indera| 20毫克。
      Neophy||ine-M 為一支氣管擴張劑，主要用於氣喘及慢性阻塞性肺病病人。而
      Indera| 為一種乙型交感神經阻斷劑，可減緩心跳、降低血壓。一般在血壓過
      低之病人急救時應給予交感神經興奮劑（升壓劑），此時給予Indera| 類交感
      神經阻斷劑（降壓劑）是不正確的，故乙○○醫師於急救之處置並不妥當。」
      「一、服用Indera| 藥物約需至分鐘才有降低血壓及減緩心跳作用。二、
      張醫師在血壓／mmHg的休克患者，尚未明瞭病因時，即投予Indera| 藥物
      ，顯然有欠妥當，但是，從患者口服藥物到沒有心跳血壓的時間，前後只有十
      八分鐘，Indera| 20mg的使用應該不是造成病患死亡的主因。然而家屬對診治
      過程的描述與張醫師所言有所出入，究竟病患求診時間是20：00或21：00還是
      ：？醫師是否先給二顆藥物，還是先打一針？惟所送病歷上沒有求診及用
      藥時間，故無法查證。如果家屬所言屬實，則Indera| 藥物的使用似乎有加重
      病情之虞。從南閔診所簡陋的門診病歷看不到理學檢查紀錄，沒有任何初步臆
      斷，用藥亦無實質根據，而且張醫師筆錄上所供稱的強心針及強心藥，實際上
      只是氣管擴張針劑及乙型交感神經阻斷藥片，無所謂強心效果，對於一個危急
      的休克患者，張醫師整個醫療行為實在有失醫師應有的專業素養。」（見相驗
      卷第五九頁及原審卷第一七二頁），徵諸前揭認定被害人黃賴玫瑰係於當日二
      十時至二十一時之間求診，且係由被告甲○○看診之事實，則被告甲○○使用
      Indera| 藥物顯係加重被害人黃賴玫瑰病情之主因，是被告甲○○之過失醫療
      行為與被害人黃賴玫瑰死亡之間，具有相當因果關係。被告甲○○應注意黃賴
      玫瑰當時血壓過低，急救時應給予交感神經興奮劑，而依當時情節無不能注意
      情況，惟被告甲○○竟疏未注意，立即給予肌肉注射Neophy||ine-M300毫克（
      支氣管擴張劑）及口服Indera| 20毫克（乙型交感神經阻斷劑，降壓劑），致
      黃賴玫瑰病情惡化，在轉送臺中縣大里市仁愛醫院急救後，不治死亡，自應負
      過失致死刑責。至自訴人聲請原審向行政院醫事審議委員會函查：患者生前服
      用Indera|藥物或注射Neophy||ine -M藥物，其胃部是否會殘留Guaittfenesin
      成分一事，原審認此部分事證已臻明確，並無必要，本院亦認無函查之必要。
      又被告甲○○辯稱於八十五年四月十二日因車禍右肩胛骨折，事後至龍英堂國
      術館持續推拿復健，不可能為被害人黃賴玫瑰看診云云，並提出三民Ｘ光線院
      Ｘ光片三張、收據及南閔診所病歷資料為證（見卷外證物袋、原審卷第一九六
      頁，本院前審卷第四二頁），惟依該Ｘ片及醫院收據均未能說明被告甲○○是
      否確有骨折，且被告甲○○迄至八十八年八月十二日本院前審時始提出其於南
      閔診所之病歷，該病歷資料不無因訟擬作之嫌，被告甲○○既未能提出於其他
      醫院之詳細就診紀錄，尚難信其所辯為真。況被告甲○○縱或受有右肩胛骨折
      之傷害，惟對被害人黃賴玫瑰為看診、施藥之醫療行為，應仍可為之，其辯謂
      車禍受傷，不能為診療行為，亦無可採。
（三）又八十六年四月十八日十五時二十分許，警方持搜索票會同臺中巿政府衛生局
      人員至南閔診所，當時被告甲○○坐在醫師看診之座位上，病患林江春蘭則坐
      在病患之位置，此業據渠等於警訊時敘明在卷（見臺灣臺中地方法院檢察署八
      十六年度偵字第八九九七號卷第一０頁、第一四頁反面）。被告甲○○固矢口
      否認正為林江春蘭診療，惟參酌證人即診所病患彭鴻明於警訊時明白表示南閔
      診所僅有一名醫師甲○○，甲○○為其診療、開立藥方及打針，已有二、三年
      之久，其於前日甫因氣喘前往就診，由甲○○施打二針等語（見上開偵字第八
      九九七號卷第一六頁及其反面）。對於彭鴻明之證詞，被告甲○○於警訊時雖
      否認曾替彭某開立藥方或打針，然亦表示彭某每次求診時，均要求按照以前之
      治療方式拿藥、打針，其均轉達給醫師等語（見前開偵字第八九九七號卷第一
      ０頁），間接地肯定彭某確為南閔診所「長期之病患」，此足以佐證彭鴻明所
      言屬實可採，由是更可推定被告甲○○當時應正為林江春蘭診療無疑。
（四）再按實施手術時，除拉勾（拉開切口肚皮）可由助手協助外，其餘麻醉、穿線
      縫合切口均需由醫師親自為之，有行政院衛生署六十八年十一月二十日衛署醫
      字第二五六二四八號函釋在卷可憑（見臺灣臺中地方法院檢察署八十六年度偵
      字第一五四六九號卷第八頁）。而被告甲○○於八十六年五月三十日在該診所
      人員業務訪查訪問時，即對於該分局人員陳玉雪、黃富麗供陳：「（本分局於
      八十六年五月二十八到貴診所訪視，有見到你正在替一位簡晟家作臉部縫合，
      請問詳細情形如何？）簡晟家當天受傷到本診所，即先由乙○○醫師看診，張
      醫生交待我去替他縫合，總計縫了二針」（見前開偵字第一五四六九號卷第七
      二頁反面）；另同案被告乙○○於同日接受訪查訪問時亦供述：「（請問本分
      局五月二十八日派員至貴診所訪查，當場發現甲○○先生正為患者簡晟家縫合
      傷口，請問原因？）患者簡晟家因左眼跌傷，我因老花眼，視力不佳，故請甲
      ○○替我為患者縫合傷口」（見前開偵字第一五四六九號影印卷第七０頁）；
      此外，並有簡晟家在該診所之病歷本一紙在卷可參（見前開偵字第一五四六九
      號卷第一六頁），足見被告甲○○確有為簡晟家縫合傷口，違反上開應由醫師
      親自為之之函釋。至八十六年五月三十日，中央健康保險局中區分局人員再度
      到南閔診所訪查，發現當日十八時至二十時十五分，同案被告乙○○均不在該
      診所內，惟此期間仍有病患林月美等人前去求診等情，亦有中央健康保險局八
      十六年七月十七日健保稽字第八六０一八五六０號函在卷可參（見前開偵字第
      一五四六九號卷第五頁），並經證人即中央健康保險局中區分局人員陳玉雪、
      黃富麗於原審到庭結證屬實（見原審卷第一三三頁反面至第一三四頁）。
（五）中央健康保險局中區分局人員對證人即該診所病患周林美奈、溫學田、蔡祥麟
      、林月美、郭晨東、許進堂等人進行訪談結果，其等均指認由被告甲○○看診
      ，而非同案被告乙○○等情節，有訪談紀錄、病歷及診療記錄多件附查可證（
      見前開偵字第一五四六九號卷第一七頁至第五二頁）。證人周林美奈、溫學田
      、蔡祥麟、林月美、郭晨東、許進堂其後於原審審理時，固均改稱由同案被告
      乙○○看診云云，惟究係被告甲○○或同案被告乙○○看診，乃極為明瞭之事
      實，應不致產生誤認，倘非事實，不相干之病患間，不可能於最初接受訪查時
      ，均作出相同之陳述。故證人周林美奈等人前後所述雖然不符，仍應以前者為
      可採，其後在法庭中所言者，不無迴護被告甲○○之意，無由憑採。
（六）末按全民健康保險法第六十二條明定：「保險醫事服務機構對於主管機關或保
      險人因業務需要所為之訪查或查詢、借調病歷、診療紀錄、帳冊、簿據或醫療
      費用成本等有關資料，不得規避、拒絕或妨礙」。中央健康保險局中區分局人
      員基於業務需要，依上開規定，而就南閔診所進行訪查，製作對被告甲○○、
      同案被告乙○○及其他病患之訪談紀錄，當然適合作為本件之證據方法。法院
      本於直接審理之原則，使之顯現於公判庭，令雙方當事人辯論，藉以衡量此項
      證據之價值，形成正確之心證，要無不可。被告甲○○質疑此等資料並無證據
      能力，應非可採，附此敘明。
（七）綜上，被告甲○○所辯，顯為卸責之詞，不足採信。本件事證已臻明確，被告
      甲○○違反醫師法及過失致人於死犯行，堪以認定。
二、按凡以治療、矯正、或預防人體疾病、傷害、殘缺為目的，所為的診察、診斷及
    治療，或基於診察、診斷結果，以治療為目的，所為的處方、用藥、施術或處置
    等行為的全部或一部，均屬醫療行為，故為病人診察疾病、打針、注射點滴、開
    藥方及縫合等均應屬醫師法第二十八條所稱之醫療業務，未具醫師資格，執行醫
    療業務者，即為「擅自」執行醫療業務。又按所謂業務，係以反覆為同種類之行
    為為目的之社會活動，本件被告甲○○未取得合法醫師資格，擅自執行醫療業務
    ，其雖未領有醫師執照，欠缺充任醫師之形式條件，但既以此為業，亦係從事業
    務之人。再醫師法第二十八條業於九十一年一月十六日修正公布，同年月十八日
    生效，修正後醫師法第二十八條刪除第二項「犯前項之罪因而致人傷害或死亡者
    ，應依刑法加重其刑至二分之一，並負損害賠償之責」之規定，並將第一項之刑
    度提高為六個月以上五年以下有期徒刑，得併科新臺幣三十萬元以上一百五十萬
    元以下罰金，與修正前醫師法第二十八條第一項之刑度一年以上三年以下有期徒
    刑，得併科新臺幣三萬元以上十五萬元以下罰金比較結果，應以舊法即修正前醫
    師法第二十八條第一項有利於被告；而修正後醫師法第二十八條既已刪除第二項
    之規定，如因未取得合法醫師資格，擅自執行醫療業務，因而致人傷害或死亡，
    自應回歸適用刑法之規定。是核被告甲○○所為，係犯修正前醫師法第二十八條
    第一項之未取得合法醫師資格，擅自執行醫療業務罪及刑法第二百七十六條第二
    項之業務過失致死罪。被告甲○○所犯違反醫師法部分，與同案被告乙○○、賴
    瑞月間有犯意之聯絡及行為之分擔，應論以共同正犯（醫師法第二十八條第一項
    所定之犯罪，並非因身分或其他關係成立之罪，同案被告乙○○固有合格醫師，
    惟與被告甲○○若有犯意之聯絡，並任由無醫師資格之被告甲○○為醫療行為，
    其就被告甲○○所為之醫療行為亦應負共同正犯之責）。被告甲○○上述二罪係
    一違法醫療之行為所觸犯，乃想像競合犯，應依刑法第五十五條規定從一重之刑
    法業務過失致死罪處斷。另醫師法第二十八條第一項所稱之「業務」，係指以繼
    續之意思，反覆實施同種類行為為目的之社會活動，性質上當然包含多次行為，
    故臺灣臺中地方法院檢察署移送併案審理部分，認被告甲○○違反醫師法之行為
    ，乃承續同一犯意，與本件自訴醫師法罪，有事實上一罪關係，本院自應併予審
    理。再被告甲○○前於七十九年間因違反醫師法案件，經本院於八十年七月三日
    以八十年度上易字第六一三號判處有期徒刑一年二月確定，並於八十一年九月二
    十日執行完畢，有臺灣高等法院被告全國前案紀錄表在卷可按，其受有期徒刑執
    行完畢後，五年以內再犯本件有期徒刑之罪，為累犯，應依刑法第四十七條規定
    ，加重其刑。
三、原審以被告甲○○犯行事證明確，為論罪科刑之判決，固非無見；惟查：（一）
    醫師法第二十八條於九十一年一月十六日修正公布，同年月十八日生效，原判決
    未及比較新舊法，而適用修正前醫師法第二十八條第二項就刑法第二百七十六條
    第二項所定之刑加重其刑至二分之一之規定，即有未洽。（二）南閔診所自八十
    四年三月間起至八十六年四月間止，共計向中央健康保險局申領健保醫療給付四
    百七十三萬三千四百六十一元，均由中央健康保險局撥入臺灣中小企業銀行興中
    分行000－00－00000－0帳號內，固有該局八十八年一月二十二日健
    保中財字第八八００三０二三號函暨所附醫療費用付款明細表附卷可稽（見原審
    卷第二三四頁）。被告甲○○雖違反醫師法之規定擅自為醫療行為，然該南閔診
    所實際既有該等病患親至就診，並由被告甲○○為病患提供醫療服務，是被告甲
    ○○以具醫師資格之同案被告乙○○名義申領前開健保醫療給付，於法律上仍具
    對價關係，無欺瞞詐騙之嫌，本件經查既無其他證據顯示被告甲○○有虛構病患
    冒領健保醫療給付之犯行，即難遽以刑法詐欺罪相繩。而扣案之「中央健康保險
    局特約診所門診處方治療簡表」九十二張，既係依實際至診所就診患者之病歷，
    於電腦輸入其等姓名、用藥名稱及藥量再列印之，亦難謂有何記載不實之情事。
    原審未予詳查，以被告甲○○此部分所涉詐欺與業務登載不實犯行，雖未據起訴
    及自訴意旨敘及，然因與前開被告甲○○違反醫師法部分有牽連犯之裁判上一罪
    關係而併為審理，並遽予論科，亦屬違誤；被告甲○○上訴仍執前詞，否認違反
    醫師法及業務過失致人於死犯行，雖無可取，但原判決既有上開可議之處，應由
    本院將原判決此部分予以撤銷改判。
四、爰審酌被告甲○○多次被查獲違反醫師法，仍不知悔改，及其品行、犯罪動機、
    方法、其擅自執行醫療業務期間甚久所生之危害，並犯罪後仍未能與被害人家屬
    和解之犯後態度等一切情狀，量處如主文第二項所示之刑。扣案之病歷診療紀錄
    十九張，為供被告甲○○本件違反醫師法犯行所用之物，應依刑法第三十八條第
    一項第二款之規定，併予宣告沒收。至扣案之「中央健康保險局特約診所門診處
    方治療簡表」九十二張，既非供犯罪所用之物，復非屬被告甲○○所有，與沒收
    要件不符，爰不另為沒收之諭知。
五、至移送併辦案件中關於向健保局申領健保醫療給付及所製「中央健康保險局特約
    門診處方治療簡表」涉有詐欺及偽造文書罪嫌部分，其上述罪名尚不能證明已如
    前述，自無從併予論科，此部分應退由檢察官另行處理，附此敘明。
據上論斷，應依刑事訴訟法第三百六十九條第一項前段、第三百六十四條、第三百四
十三條、第二百九十九條第一項前段，修正前醫師法第二十八條第一項，刑法第十一
條前段、第二條第一項但書、第二百七十六條第二項、第五十五條、第四十七條、第
三十八條第一項第二款，罰金罰鍰提高標準條例第一條前段，判決如主文。
本案經檢察官丁○○到庭執行職務。
中      華      民      國      九十二     年     六      月    十九    日
                                臺灣高等法院臺中分院刑事第五庭
                                      審判長法  官  袁  從  楨
                                            法  官  姚  勳  昌
                                            法  官  郭  同  奇
右正本證明與原本無異。
如不服本判決應於收受送達後十日內向本院提出上訴書狀，其未敘述上訴之理由者並
得於提起上訴後十日內向本院補提理由書（均須按他造當事人之人數附繕本）。
                                            書記官  陳  玫  伶
中      華      民      國      九十二     年  六      月    二十    日
附錄：本判決論罪科刑法條全文
九十一年一月十六日修正前醫師法第二十八條：
未取得合法醫師資格，擅自執行醫療業務者，處一年以上三年以下有期徒刑，得併科
新台幣三萬元以上十五萬元以下罰金，其所使用之藥械沒收之。但合於左列情形之一
者，不在此限：
一、在中央衛生主管機關認可之醫院，於醫師指導下實習之國內醫學院、  校學生或
    畢業生。
二、在醫療機構於醫師指示下之護士、助產士或其他醫事人員。
三、合於第十一條第一項但書規定者。
四、臨時施行急救者。
犯前項之罪因而致人傷害或死亡者，應依刑法加重其刑至二分之一，並負損害賠償之
責。
刑法第二百七十六條：
因過失致人於死者，處二年以下有期徒刑、拘役或二千元以下罰金。
從事業務之人，因業務上之過失犯前項之罪者，處五年以下有期徒刑或拘役，得併科
三千元以下罰金。
                                                                        Ａ


司法院資訊處製作；財團法人民間司法改革基金會備份。
